Inventaris van het archief van het Nederlands Detachement van de Internationale Troepenmacht in het Saargebied, (1926) 1934-1935
Nationaal Archief, Den Haag
Nederlands Detachement Saargebied
Ned. Detachement Saargebied
1934-1935
D26082
0.40 meter; 10 inventarisnummers.
Normale geschreven, getypte en gedrukte documenten, geen bijzondere handschriften.
Nationaal Archief, Den Haag
Het archief bevat agenda's, correspondentie, een dagboek en een kaart.
Archiefvorming
Geschiedenis van de archiefvormer
Een kort overzicht van de geschiedenis van het Nederlands Detachement van de internationale troepenmacht in het Saargebied, 1934-1935
Op 8 december 1934 verzocht de Volkenbondsraad in een resolutie de regeringen van Groot-Britannië, Italië, Nederland en Zweden deel te nemen aan de samenstelling van een internationale troepenmacht, die belast zou worden met het handhaven van de orde in het Saargebied voor, gedurende en na een te houden volksstemming. Op 11 december stemde de Nederlandse regering in met dit verzoek.
Tijdens de volksstemming kon de bevolking van het Saargebied zich uitspreken over de kwestie of voornoemd gebied zich (wederom) zou aansluiten bij Duitsland danwel bij Frankrijk. Ook kon men zich kiezen voor handhaving van de bestaande toestand, te weten onder Volkenbondsbestuur.
De toenmalige situatie was ontstaan als gevolg van de Eerste Wereldoorlog. Duitsland werd in het vredesverdrag verplicht zijn volledig bezit in het Saargebied aan Frankrijk over te dragen, dit ter schadeloosstelling van door Frankrijk geleden verliezen in die oorlog.
Nederland zou een detachement leveren bestaande uit 250 man van het Korps Mariniers.
De samenstelling van het detachement werd vastgesteld bij ministeriële beschikking van 17 december 1934, nr. 42.
Artikel 3 van de instructie voor de commandant van het Nederlandse contingent, deel uitmakende van de internationale troepenmacht in het Saargebied, stelde dat de commandant onder rechtstreeks bevel stond van de opperbevelhebber van de internationale troepenmacht, generaal-majoor Brind van het Britse leger.
De staf en de tweede compagnie werden gelegerd te Saarbrücken, een eerste compagnie in Sankt Ingbert.
Het detachement reisde in drie groepen tussen 20 en 22 december 1934 vanuit Rotterdam naar het Saargebied.
Bij de stemming, welke plaatsvond op 13 januari 1935, bleek ruim 90% van de stemgerechtigden vóór aansluiting bij Duitsland te zijn.
Op 16 Februari 1935 vertrok het detachement weer uit Duitsland.
Bronnen
Archief van het Algemeen Hoofdkwartier / Generale Staf 1914-1940, Secretariaat, voorlopig inventarisnummer 1946.
(Stukken betreffende de oprichting, samenstelling, instructie en strafbevoegdheid van het Saar detachement, alsmede de reis naar het Saargebied van dit detachement. 1934)
Handelingen der Staten-Generaal 1935. Bijlage 1934-1935. Pag. 62-66.
Nicolas, C.B. "Nederlands Contigent Saartroepen". Mars et historia, 19e jaargang nummer 1 (januari / februari 1985) Pag 8-23.
Geschiedenis van het archiefbeheer
Voor de stukken op het Centraal Archievendepot terechtkwamen werd het archief beheerd door de afdeling Maritieme Historie van de Marinestaf.
Oorspronkelijk werden onderhavige bescheiden aangetroffen als gedeponeerd archief in het archief van de Marinestaf, MS 23-4-1935, nr. 14. Aangezien het Detachement zelfstandig archief vormde is het, krachtens het structuurbeginsel, hiervan afgescheiden.
De verwerving van het archief
Overbrenging van een overheidsarchief
Inhoud en structuur van het archief
05.03; 2.13
Selectie en vernietiging
De omvang van het archief bedraagt 12 centimeter. Uit het archief is niets vernietigd.
Aanwijzingen voor de gebruiker
Openbaarheidsbeperkingen
Volledig openbaar.
Materiële beperkingen
Aanvraaginstructie
Openbare archiefstukken kunnen online worden aangevraagd en gereserveerd. U kunt dit ook via de terminals in de studiezaal van het Nationaal Archief doen. Om te kunnen reserveren dient u de volgende stappen te volgen:
U maakt een profiel aan op www.gahetna.nl, en logt vervolgens in
Via de archiefinventaris (alleen de beschrijvingen met rode nummers) selecteert u het gewenste archiefstuk door op de knop 'Reserveren' te klikken
In het volgende scherm geeft u aan op welke dag u het archiefstuk wilt inzien
Indien u zich bevindt in de studiezaal en een tafelnummer heeft ontvangen kunt u dit nummer vermelden. Als u geen tafelnummer heeft kunt u tafelnummer 777 laten staan
Vervolgens bevestigt u uw reservering door deze te versturen.
Verwant materiaal
Beschikbaarheid van kopieën
Beschrijving van de series en archiefbestanddelen
- Gewoon archief, 1.
  - Series, 1.1.
    - Ingangen, 1.1.1.
      - Agenda van ingekomen stukken., 1934-1935; 1; 1 katern
      - Agenda van uitgaande stukken., 1934-1935; 2; 1 katern
    - Correspondentie, 1.1.2.
      - Ingekomen stukken., 1934-1935; 3; 1 omslag
      - Minuten van uitgaande stukken., 1934-1935; 4; 1 omslag
  - Niet-seriële stukken, 1.2.
    - Dagboek van het Detachement, bijgehouden door de luitenant-adjudant J.A.J. de Bruijn., 1934-1935; 5; 1 katern
    - Rapport inzake de voorbereiding van de ontvangst van het Nederlands contingent en de verrichtingen van de Nederlandse verbindingsofficier, kapitein der Mariniers W.A.J. Roelofsen, als toegevoegd officier van de Opperbevelhebber der Internationale Troepenmacht., 1935; 6; 1 stuk
  - Documentatie, 1.3.
    - "Pharus plan Saarbrücken, 14. auflage verbessert und ergäntz bis Juli 1934. Schaal 1:10000.", kaart van Saarbrücken, z.j. alsmede kaart van Bezirk Homburg, schaal 1:100000, 1926., 1926, z.j.; 7; 2 stukken
- Geheim Archief, 2.
  - Ingangen, 2.1.
    - Agenda van geheime ingekomen en uitgaande stukken., 1934-1935; 8; 1 katern
  - Correspondentie, 2.2.
    - Geheime ingekomen stukken., 1934-1935; 9; 1 omslag
    - Minuten van geheime uitgaande stukken., 1935; 10; 1 omslag